【裁判字號】    92,家訴,84
【裁判日期】    920826
【裁判案由】    確認並給付剩餘財產等
【裁判全文】
臺灣高雄地方法院民事判決  九十二年家訴字第八四號
    原      告  乙○○
    訴訟代理人  謝秋蘭律師
    被      告  丁○○
    被      告  己○○
    兼右二人    甲○○
    訴訟代理人
    被      告  丙○○      住.
    被      告  戊○○      住.
右當事人間請求確認並給付剩餘財產等事件，本院判決如左：
    主    文
確認原告就大樹九曲堂郵局局號：0000000之黃莊昭0000000帳戶內存
款金額：新台幣四百三十五萬三千九百一十五元有二分之一之剩餘財產分配請求權。
訴訴費用由被告連帶負擔。
    事    實
甲、原告方面
一、聲明：
（一）請求確認原告乙○○就大樹九曲堂郵局局號：0000000之黃莊昭000
      0000帳戶內存款金額：新台幣四百三十五萬三千九百一十五元有二分之一
      之權利。
（二）費用由被告負擔。
二、陳述、
（一）緣原告乙○○與黃莊昭為配偶關係，黃莊昭本即因久病而健康狀況不佳，常為
      病痛所苦。民國九十一年十二月十二日死亡前不久，因得知罹患癌症，乃於民
      國九十一年十二月十二日以自縊方式結束生命，惟因黃莊昭始終牽掛與其一輩
      子共同生活之原告乙○○已年邁，而其子女又無法盡孝，乃將其所有設於大樹
      九曲堂郵局之存摺、印章及定存單七張交予原告保管。民國九十一年十二月十
      二日當原告發覺老伴黃莊昭自縊時，為恐因黃莊昭死亡後名下有財產而有課稅
      之問題，乃持黃莊昭先前即交付該大樹郵局0000000帳號存摺、印章及
      定存單等證件前往郵局，將定存單解約並將合計為新台幣（下同）四百三十四
      萬九千元之解約款予以領取轉存入自己同設於大樹九曲堂郵局之000000
      0帳戶內，然嗣因原告與黃莊昭所生子女即被告丁○○、己○○、甲○○等人
      主張就黃莊昭之該存款係有繼承權，而上該款項又移回黃莊昭之000000
      0號帳戶。
（二）按聯合財產關係消滅時，夫或妻於婚姻關係存續中所取得而現存之原有財產，
      扣除婚姻關係存續中所負債務後，如有剩餘，其雙方剩餘財產之差額，應平均
      分配，民法第一千零三十條之一第一項著有明文。而條文中所謂聯合財產關係
      之消滅，除指離婚（民法第一千零五十八條）、婚姻無效、婚姻撤銷（民法第
      九百九十九條之一）、或改用其他財產制（民法第一千零七條、一千零九條至
      一千零一十一條）外，配偶一方死亡（民法第一千零二十八條、一千零二十九
      條）亦包括在內。查，原告乙○○與黃莊昭為配偶關係，而民國九十一年十二
      月十二日黃莊昭死亡時，黃莊昭名下尚於大樹九曲堂郵局有現金存款新台幣四
      百三十五萬三千九百一十五元，已如前述，揆諸前揭民法第一千零三十條之一
      第一項之規定，原告乙○○就前開黃莊昭所遺存款自有二分之一之分配請求權
      存在。又因依法同為黃莊昭繼承人之被告丁○○、己○○、甲○○等三人，對
      原告之上揭權利予以否認，且於長輩黃莊昭之弟莊明忠之協調下，仍堅持以繼
      承原則平分黃莊昭所遺該存款，即原告與其他繼承人同，僅有六分之一之權利
     ，已使原告之上揭剩餘財產分配請求權受侵害，爰依法提起本件訴訟。
（三）另訴訟程序上，因黃莊昭死亡，依民法第一千一百三十八條規定，原告與被告
      同為黃莊昭之繼承人又，依民法第一千一百四十八條規定，繼承人自繼承開始
      時，除本法另有規定外，承受被繼承人財產上之一切權利、義務。爰於原告外
      ，將黃莊昭之其他繼承人同列為被告，併此陳明。狀請鈞院鑒核，賜判如訴之
      聲明，以維權益，實感德便。
（四）按民法第一千零三十條之一第一項所規定之財產，並不包括夫或妻於婚姻關係
      存續中因繼承或其他無償取得之財產，此觀諸民法第一千零三十條之一第一項
      後段但書之規定自明。是當夫、妻於聯合財產關係消滅時，其剩餘財產之計算
      ，除夫或妻於婚姻關係存續中，因繼承或其他無償取得之財產不應予以計入外
      ，餘者均列為剩餘財產。本件聯合財產關係消滅時（即黃莊昭死亡時），原告
      名下之財產有：
    一九九五年份、一二九八cc汽缸、SUZUKI汽車一輛，現值約五萬元。
    昇原弘有限公司之投資款十萬元（該公司為甲○○所經營，而上開投資款十萬
      元，係甲○○私自以原告名義登記，並非屬原告之財產）。
    利息所得部分：雖有六萬七千九百五十元，旦其中大部分來自台灣銀行百分之
      十八優惠利率之所得。
      實際上，黃莊昭死亡之際，原告於台灣銀行僅有存款二萬四千八百六十三元（
      存款200000-借款173517=26483）、土地銀行係負債二百七十七萬二千四百九
      十二元（存摺存款27508-借款0000000）、大樹九曲堂郵局存款十三八千六百
      七十七元。故原告與配偶黃莊昭之聯合財產關係消滅時，原告財產狀況係負債
      二百五十五萬七千三百三十二元。至於被告所稱貸款一千一百萬元部份係八十
      四年間的事，與本案並無任何關聯。
（五）查被告甲○○、己○○、丁○○等於答辯狀稱，原告之妻黃莊昭係遭原告及次
      子戊○○共同逼迫及凌辱而自殺云云，原告否認之。且查，甲○○自懂事以來
      ，便處心積慮計算父母能給予其多少財產，即因其對待父母之態度不佳，黃莊
      昭生前尚且為甲○○之不敬而打其一巴掌等情，有丁○○於他案（台灣高等法
      院八十九年度上字第三五七號戊○○與甲○○間不動產所有權移轉登記事件）
      之證述附件足參，又因發生該事件，甲○○、己○○與甲○○平日均有聯繫，
      二人與其父母即原告乙○○、配偶黃莊昭之感情因此陷入破裂等情，亦經丁○○於上揭事件中陳證明確，是甲○○等人於答辯狀中所述如何感懷母恩，平日
      或過年致贈禮金云云，均非事實。另黃莊昭死亡後，其喪葬事宜均係由原告乙○○處理並支出費用，被告甲○○、己○○、丁○○等人，除自始至終從未露
      面向老伴黃莊昭致哀外，甚且誣指黃莊昭係死於非命，而警方於勘驗、採證後
      ，認黃莊昭係自殺，並非遭人謀殺，並向甲○○、己○○、丁○○等人一再解
      釋，但渠等三人卻執意將黃莊昭之屍體予以解剖，實令原告心碎不已。甚者
      原告在此亦可斷言，日後原告亡故後，渠等勢必又會以各種事由要求解剖原告
      之屍體，實令人寒心不已。對於被告三人就黃莊昭之死亡，除要求檢方予以解
      剖外，自始至終均無何哀傷之意，且從未參與喪葬事宜以盡渠等為人子女最後
      之孝道乙節，亦可傳訊黃莊昭弟黃明忠到庭訊問即知。
三、證據：提出戶籍謄本影本一份、相驗屍體證明書影本一份、黃莊昭之大樹郵局0
    000000帳號存摺影本一份、原告大樹九曲堂郵局之0000000帳號存
    摺影本一份、高雄縣政府稅捐稽徵處歸戶財產查詢清單影本一紙、資產負債表一
    份、原告之台灣銀行000000000000號帳號存摺影本一份、原告之土
    地銀行000000000000號帳號存摺影本一份、土地銀行存、放款對帳
    單影本一份。
乙、被告方面：
一、聲明：原告之訴駁回。訴訟費用由原告負擔。
二、陳述：
（一）原告對於被繼承人黃莊昭之遺產及大樹九曲堂郵局０二七三二五—三帳號內存
      款新台幣四百三十五萬三千九百一十五元無分配請求權。
    按民法第一千零三十條之一第一項規定：「法定財產制關係消滅時，夫或妻現
      存之婚後財產，扣除婚姻關係存續中所負債務後，如有剩餘，其雙方剩餘財產
      之差額，應平均分配。…」本件黃莊昭死亡時之財產除上開定期存款（係00
      00000元）尚有活期存款四三五０００元，合計為四百七十八萬四千元，
      其生前無債務，其剩餘財產應為0000000元，而原告乙○○於民國九十
      年十二月七日以前向高雄縣大樹鄉農會借入壹仟壹佰萬元，至九十一年七月一
      日上結欠該農會貳佰捌拾萬元，原告壹仟壹佰萬元雖係自大樹鄉農會借入但係
      其財產，殆無疑義，而其除對該會有債務外並未對任何其他人負債，因之截至
      九十二年十二月十二日黃莊昭死亡之日止原告扣除其對農會之債務貳佰捌拾萬
      元後其剩餘財產應有捌百貳拾萬元，依上開法條規定原告不應主張分配權。
    復按上開定存及活儲款項均係黃莊昭積五十餘年辛苦積蓄累積而成，原告對該
      存款毫無貢獻毫無關係。查黃莊昭係出自大地主之家，嫁妝豐盈，入門黃家後
      ，勤於耕作，種菜養豬樣樣來，除作為豬販外，在市場賣蔬菜水果及冰水。因
      此除供養二男三女生活費及教育費外尚能儲蓄，加上五名子女長成後，感懷母
      恩，平時或過年過節致贈禮金，而原告係職業軍人，在民國七十年以海軍上士
      退伍，服役期間薪資微薄，對於食指浩繁之家庭而言，其每月之薪給猶如杯水
      車薪，一家之生計端賴黃莊昭張羅，原告退伍後領月退奉，月入萬餘，供日常
      生活開支後已無剩餘，對於黃莊昭之存款不可能有所挹注，是謂原告對於系爭
      剩餘財產之形成無任何助益，應無主張分配之權利。
（二）黃莊昭是被原告及戊○○共同逼迫及欺凌而自殺原告並趁機侵佔其存款：
    原告及戊○○覬覦黃莊昭之存款已很久，黃莊昭為防範其存款被盜領，每日除
      緊握其印鑑章外，並與原告分居不同樓層，死前（九十二年十二月十二日自殺
      身亡）之十二月九日上午隻身搭車前往大樹鄉鄉公所所在地之警察局分駐所向
      劉家豪警員訴說近日如何遭到原告及戊○○為逼錢所予痛批及責罵，隨即請劉
      警員以電話告知在台南教會的丁○○囑其代覓棲身的安養院及代通知甲○○、
      己○○返家面會，當日被通知之三人約定於十二月十二日回小坪村之老家，不
      料在十二日八時三十分許，三人在動身前分別接獲鄰居通知母親已在六時自殺
      身亡消息。據左鄰右舍透露十一日夜晚發生原告等人劇烈爭吵聲，丁○○懷疑
      母親係被殺害，下午四時三十分三人齊向警方報案。
    原告及戊○○係在十二日上午九時許將屍體安置在殯儀館後隨即返家在黃莊昭
      之房間翻尋，找到了定存單及活儲存摺印鑑章，在中午時分趕到九曲堂郵局。
      原告向局長諉稱黃莊昭臥病醫院，受其委託來辦解約，成功地將該定存款及活
      儲存款轉入自己在同郵局所設之帳戶內，達成其自始企圖吞佔之心願。但下午
      三時郵局長洪志宏欲求證黃莊昭臥病事實依原告告知之醫院電話號碼撥號發現
      無人接聽，經查始知原告故意隱瞞，急忙趕至原告家中，原告猶告知黃莊昭尚
      在醫院。越四日丁○○以電話告知洪局長黃莊昭死亡時間確係上午六時洪局長
      仍半信半疑九十二年一月下旬再往原告之家查詢黃莊昭死亡時間，戊○○持檢
      察官所發臨時死亡證書（供埋葬申請書）影本向洪局長提示死亡時間係在下午
      ，洪局長要求其給付該影本但遭拒絕。經查戊○○係將檢察官所發證書上之死
      亡時間「上午六時許」之「上」字塗改為「下」而「六時許」三字則全部塗去
      ，致其所看到之死亡時間為下午而相信原告之說法，及至今年二月二十七日洪
      局長因此前被告甲○○等人對於黃莊昭死亡時間予以進言，洪局長再生疑慮乃
      親自查訪受理急救之鴻慶醫院，發現該醫院所載之死亡時間為上午六時四十五
      分到院前已死亡，始確信自己被原告及戊○○所騙以及戊○○所提示之死亡證
      明書係經變造而不待原要求甲○○提供正式之死亡證明書後始予更正允諾訓即
      將黃莊昭之定存予以還原，（活儲款部分未予辦理）。
    原告侵佔上開定期存款可謂功敗垂成，然仍不死心退一步而提起分配剩餘財產
      之訴。
（三）駁斥原告有關黃莊昭厭病自殺等說法：
    關於厭病：黃莊昭固有糖尿病但以二、三十年，病情在藥物控制下不影響精神
      狀態，二年前乳癌已做切除手術控制得宜，從未有厭病輕生表示，由十二月九
      日前往大樹分駐所告知劉警員欲擇一安養院以棲身可以證明其絕無厭病輕生情
      事。
    關於存摺印章定存單委由原告保管說法：原告以黃莊昭牽掛原告老邁及子女無
      法盡孝為原因而將存摺等物交付保管之說法似嫌牽強或荒謬，蓋如顧慮原告年
      邁，應以不交付印鑑及定存單等為合理，又所謂子女無法盡孝致將存摺等交付
      之因果論亦屬難以理解，可見交付保管說不實。
    將黃莊昭定存及活儲款移入原告戶頭乃係規避課稅之說法仍屬荒謬理論：按現
      實遺產稅課稅免稅額為七百萬元，配偶尚存時扣除額為四百萬元，喪葬費為一
      百萬元繼承人為直系血卑親屬每人可扣四十萬元，黃莊昭遺留之存款合計四百
      七十八萬餘元數額尚不及七百萬元之免稅額根本就不課稅，焉有課稅問題？如
      需課稅，縱於死亡之日將存款移走，仍無法逃避，此種常識原告不應不知，更
      何況同謀之戊○○曾任法務部調查局調查員離職才三年不應不知。事實上定存
      解約必需存款人親自辦理如存款人死亡，由全體繼承人辦理。於本案，黃莊昭
      已死，原告及戊○○為圖謀侵佔遺產而竊取存摺印章及定存單，並向郵局冒稱
      受黃莊昭委託代辦解約即在活儲存款單簽寫蓋章在在觸犯竊盜偽造文書及侵佔
      等罪嫌，原告茲將上述犯罪行為漂白為規避課稅之行為，可謂異想天開荒謬之
      至。
（四）黃莊昭一生勤儉持家、刻苦耐勞，為一家之生計，為子女之幸福努力賺錢，肩
      挑蔬菜水果，步行數里外之市場叫賣，夙興夜寐、含辛茹苦，數十年如一日，
      積數十年之積蓄而今有數百萬之存款，有人詢以何需省吃節用，母親答以「為
      人父母不可拖累子女，這些錢都是要給子女繼承的」，被告等方期其得以樂享
      天年之際，竟發生其被迫自殺之悲劇，何其悲痛，雖然母親係投環自盡，而非
      原告及戊○○動手殺害，但其之所以自殺，實係因無法忍受於告等之逼錢及凌
      辱，原告雖未動手，實係以言語及氣勢殺死黃莊昭。原告等非但不閉門自省對
      亡者懺悔求饒反而進一步欲指染其辛苦積存之血汗錢，更使悲憤自殘之死者更
      難以瞑目於九泉之下。被告等愚昧以致未能事前洞悉原告及戊○○之陰謀，進
      而防止其惡毒行為，保存母親之幸福誠一生最大之遺憾，惟際此殘暴之父親提
      起母親剩餘於財產分配之訴訟時自當盡力為公平正義而阻止其無理請求之得逞
      ，以符母親之期待進而告慰母親在天之靈。
（五）原告呈報之資產負債表，為將原告於八十四年向大樹農會借款之現金收入新台
      幣壹仟壹佰萬元列入，顯然不實在。按原告於七十四年退役前於海軍服役有薪
      津收入，且未曾舉債，退役後，有終生俸足以養己，且常年省吃儉用，亦未從
      舉債，故上開壹仟壹佰萬元不可能用以償還，加上多年來之孳息及投資利得，
      其淨值應在壹仟壹萬元以上。謹檢成其資產負債表供參酌，被告於七月二十四
      日庭呈之負債表誤列其土地公告現值一、四四０、０００為其資產，僅此更正
      並做正確之新表如附件。依正確之新表計算原告之資產應為一一、四一六、一
      五八元，負債二、九七三、五一七元資產淨值八、四四二、六六八元依法自無
      要求分配剩餘財產之權利。
（六）原告於準備狀雖否認黃莊昭之死，係出於原告及戊○○之手，然黃莊昭之死確
      係長久以來不堪原告及戊○○不斷地持續地逼錢，謾罵逼迫而感觸生不如死，
      走投無路的結果（死者自殺前三日曾獨往派出所求教棲身安養院之辦法），原
      告以逼迫及凌辱方式使死者自絕的方法較之以刀刃或下毒，尤其陰險毒辣，是
      以死者之自殺及他殺唯一的差別，僅在刑警無法驗出致死痕跡，而據以論原告
      之刑責而已。由死者當日中午原告及戊○○迅速奔回家中，在死者臥房翻箱倒
      櫃，尋獲存摺、存單及印鑑章並即前往郵局冒領定期存款及活期存款，然後移
      入原告名下戶頭內，顯示死者之死成為比二人奪財之門徑，雖非其所直接殺害
      ，但其結果亦係其所期待，可謂髮妻之死所帶給原告的與其說是悲戚無寧說是
      一種喜悅（突然達成長久以來難以完成之心願）。謹按死者的定期存款係其結
      婚後，以自娘家帶來之錢財為本加上數十年來的農作收成、市場的營收、子女
      成年後個個於平時及年節的贈與以及跟會標會的所得，點點滴滴累積而成的，
      屬於其血汗錢亦是其生命的傑作其如此作為所秉持的理念，即是希望在其死後
      能有一些錢遺贈子孫，以資留念。秉此理念在其努力的過程中，原告非但未予
      絲毫的貢獻，反而為其所溺愛尚在失業中的兒子（戊○○）而脅迫死者瓜分其
      存款自遭死者極力的抗拒。然母親究係弱者，在其最後抗拒力竭精神崩潰之際
      唯有選擇自殺亦終結這無盡的痛苦及煎熬，是以死得悲慘、死得無奈、死非其
      時、死非其所，自係含冤九泉，永難瞑目，被告等（戊○○除外）對於生母之
      死，雖然感到悲憤，然加害者竟為生父基於倫理及法律，字不能對於原告，施
      以報復，然為協助母親發抒其愛心，以使子女分享其遺產，被告三人之阻止原
      告於本案之非法請求，應係遂行母願之正義行為，亦是對於母親盡孝之最後表
      現。
（七）關於原告於準備狀對於被告等無關案情之敘述，反駁如下：
    關於甲○○自懂事以來，即計較父母能給予多少財產？請問，何謂「懂事以來
      」指進入小學以後？計較財產有何事證？如何計較？按父母自始重男輕女，尤
      其溺愛戊○○，甲○○、己○○，自高中畢業後父母即不供給學費，於是甲○○隻身來台北謀生，先在建設公司上班，後謀職於貿易公司，不久後自營台日
      貿易，在台北及福崗兩地自置房地產，父母分文未於挹注。己○○高中畢業後
      即求職於建設公司，迄今，置有房產、自食其力，未嘗自父母獲贈錢財，丁○○少年時代即信仰基督，五專畢業後即進神學院就讀，學成後獲頒牧師職位，
      迄今供職於台南長老教會二十餘年。三人少小離鄉，獨立謀生，倍嘗艱辛，然
      在異鄉經常反思母親持家之不易及攤販營生之困苦，因而能藉平時返家或年節
      省親之便，面致禮金，如不便返家時亦常匯款接濟。丁○○曾每月匯款供母親
      跟會，己○○為便於照顧母親，八十四至八十八年間返鄉居住，甲○○於八十
      四年間曾接待母親至日本旅遊，對原告亦有多次匯款（現僅保留一張匯款單
      86.9.1鳳山郵局兌付金額七萬六千元）。總而言之，父母子女間一向感情交融
      ，縱至近十年間偶而發生誤會，主要亦是出於戊○○之妻（現已離婚）林淑珍
      的挑撥離間，八十八年母親因戊○○住嘉義長久未致電回家，疑其病篤厭世，
      由甲○○、己○○等人陪同前往嘉義探視。因疑其病逝家中而無法應聲開門，
      己○○始破門而入，兼以甲○○有移轉房地產權等官司、兄妹間因此交惡。至
      九十年戊○○棄公職歸鄉，與父母同住，因無薪水收入，頻向母親索錢，母親
      不勝其苦，然戊○○不肯罷休，加上父親溺愛從旁助陣，演成逼迫辱罵，母親
      雖然個性倔強，但不敵日夜圍攻，終於精神崩潰，自殺以求解脫。原告於準備
      書狀指甲○○曾遭母親賞臉，不知係出何典故，委實空穴來風，然與案情無關
      ，不擬贅言相向，以免訴累。
    關於喪葬費之支出，告別式之到場等等，喪葬補助費係由唯一具公務員身份之
      被告丙○○申領，喪葬費用係自母親活期存款支應，至告別式日期，原告及戊○○可能懼怕丁○○當面追究母親死因以及引起甲○○、己○○等之舌戰，而
      故意不通知原告等人，使之未到場並藉以對外表示原告等人如何不孝及藉以轉
      移外人對其謀殺之疑慮。
    被告三人對於母親之死無任何哀傷？按被告三人各自聽到母親之死訊時都同感
      意外及震驚，然當以情理判斷，同感必係遭致原告及戊○○共同謀財害命而死
      ，因謀財而被原告及戊○○逼死時，心中的憤怒已超越了哀傷，致有三人一致
      極力要求檢警重新勘驗採證之舉。試問，母親設如被共匪殺害面對該殺人之共
      匪時，親友難道是要被告等人哭給那共匪看，還是要對那共匪憤怒，予以反抗
      ？事實上在本件事上，不悲傷者應是原告及戊○○，因為彼二人計以得逞，喜
      悅勝於悲傷。而失望者亦僅彼二人，因為盜領之錢財到手後旋被追回，如果他
      們能在親友們面前哭泣，相信其動機如非在掩飾他們殺人的初衷，不然即係在
      暗自請求上蒼的原諒。
    關於長輩莊明忠之協調，被告三人未曾要求莊明忠協調，莊明忠亦從未表示要
      出面協調，如有必要可請其出庭作證。
    綜上所言，本件無論在法律上在道德上均不能允許原告請求分配該剩餘財產，特
    再具狀陳情，呈請鈞院鑑核，請賜判如答辯聲明，至感德便。
三、證據：提出大樹鄉農會函文影本一份、報紙節本一份、資產負債表一份、郵政匯
    款單影本一份、互助會會單影本一份、戶籍謄本影本一份、土地登記謄本影本一
    份。
    理    由
一、本件被告丙○○經合法通知，未於最後言詞辯論期日到場，核無民事訴訟法第三
    百八十六條各款所列情形，爰依原告聲請，就此部分由其一造辯論而為判決。
二、原告起訴主張：緣原告乙○○與黃莊昭為配偶關係，黃莊昭於民國九十一年十二
    月十二日死亡後，其名下於大樹九曲堂郵局0000000帳號內有存款四百三
    十五萬三千九百一十五元，而原告則係負債二百五十五萬七千三百三十二元，依
    據民法第一千零三十條之一第一項之規定，原告乙○○就前開黃莊昭所遺存款自
    有二分之一之分配請求權存在，惟因依法同為黃莊昭繼承人之被告丁○○、己○○、甲○○等三人，對原告之上揭權利予以否認，已使原告之上揭剩餘財產分配
    請求權受侵害，爰依法對黃莊昭其他全體繼承人提起本件訴訟。被告則以：本件
    黃莊昭死亡時之財產除上開定期存款（係0000000元）尚有活期存款四三
    五０００元，合計為四百七十八萬四千元，其生前無債務，其剩餘財產應為00
    00000元，而原告乙○○之資產，除其自行陳報者外，其於民國九十年十二
    月七日以前向高雄縣大樹鄉農會借入壹仟壹佰萬元，至九十一年七月一日尚結欠
    該農會貳佰捌拾萬元，原告壹仟壹佰萬元雖係自大樹鄉農會借入但係其財產，殆
    無疑義，而其除對該會有債務外並未對任何其他人負債，因之截至九十二年十二
    月十二日黃莊昭死亡之日止原告扣除其對農會之債務二百八十萬元後其剩餘財產
    應有八百四十四二千六百六十八元依法自無要求分配剩餘財產之權利云云置辯。
三、原告主張其與黃莊昭為配偶關係，黃莊昭於民國九十一年十二月十二日死亡後，
    其名下於大樹九曲堂郵局0000000帳號內有存款四百三十五萬三千九百一
    十五元，而原告名下則有下列資產及負債：一九九五年份、一二九八cc汽缸、
    SUZUKI汽車一輛，現值約五萬元、台灣銀行存款二十萬元、土地銀行存款二
    萬七千五百零八元、大樹九曲堂郵局存款十三萬八千六百七十七元、台灣銀
    行貸款十七萬三千五百十七元、土地銀行貸款二百八十萬元等情，有原告提出
    之戶籍謄本影本一份、相驗屍體證明書影本一份、黃莊昭之大樹郵局00000
    00帳號存摺影本一份、原告大樹九曲堂郵局之0000000帳號存摺影本一
    份、高雄縣政府稅捐稽徵處歸戶財產查詢清單影本一紙、資產負債表一份、原告
    之台灣銀行000000000000號帳號存摺影本一份、原告之土地銀行0
    00000000000號帳號存摺影本一份、土地銀行存放款對帳單影本一份
    為證。被告對黃莊昭遺有上開存款以及原告有上開資產及負債一情並不爭執，惟
    辯稱原告曾於九十年十二月七日以前向大樹鄉農會借款一千一百萬元，該筆款項
    亦應算入原告資產云云。惟查，依上述原告所提出之證據資料顯示，原告目前所
    擁有之總資產及負債僅如前述，至於原告先前雖有向大樹鄉農會貸款一千一百萬
    元，然上開金額無論原告用途為何，於原告與黃莊昭法定財產制關係消滅之際即
    黃莊昭死亡時，已無任何證據足以證明上開款項尚屬存在，故被告辯稱應將該一
    千一百萬列入原告現存之財產，尚難採信。
四、按依民法一千零五條之規定：「夫妻未以契約訂立夫妻財產制者，除本法另有規
    定外，以法定財產制為其夫妻財產制」，又依民國九十一年六月二十六日修正公
    佈之民法第一千零十七條規定：「夫或妻之財產分為婚前財產與婚後財產，由夫
    妻各自所有。不能證明為婚前或婚後財產者，推定為婚後財產；不能證明為夫或
    妻所有之財產，推定為夫妻共有。夫或妻婚前財產，於婚姻關係存續中所生之孳
    息，視為婚後財產。夫妻以契約訂立夫妻財產制後，於婚姻關係存續中改用法定
    財產制者，其改用前之財產視為婚前財產。」，而同日修正公佈之民法親屬編施
    行法第六條之二則規定：「中華民國九十一年民法親屬編修正前適用聯合財產制
    之夫妻，其特有財產或結婚時之原有財產，於修正施行後視為夫或妻之婚前財產
    ；婚姻關係存續中取得之原有財產，於修正施行後視為夫或妻之婚後財產。」。
    查原告與黃莊昭並未約定夫妻財產制，依法自應以法定財產制為夫妻財產制，即
    係以聯合財產制為夫妻財產制，而在上述夫妻財產制條文修正後，原告與黃莊昭
    則應依上述新制為其法定夫妻財產制，故在黃莊昭於九十一年十二月十二日死亡
    之際，有關夫妻財產制之相關規定，均應依修正後條文以明權益，此點合先敘明
    。
五、次按，依修正後民法第一千零三十條之一第一項、第一千零三十條之四第一項前
    段分別規定：「法定財產制關係消滅時，夫或妻現存之婚後財產，扣除婚姻關係
    存續中所負債務後，如有剩餘，其雙方剩餘財產之差額，應平均分配。但左列財
    產不在此限：一、因繼承或其他無償取得之財產。二、慰撫金。」、「夫妻現存
    之婚後財產，其價值計算以法定財產制關係消滅時為準。」。又繼承人自繼承開
    始時，除本法另有規定外，承受被繼承人財產上之一伽權利、義務，民法第一千
    一百四十八條前段亦定有明文。查夫妻一方死亡為法定財產制關係消滅之原因之
    一，本件原告於夫妻財產制關係消滅時即黃莊昭死亡之時，所現存之婚後財產為
    負債二百五十五萬七千三百三十二元（ 50000+200000+27508+000000-000000-00
    00000=-0000000），而黃莊昭所現存之婚後財產則有其名下位於大樹九曲堂郵局
    0000000帳號內有存款四百三十五萬三千九百一十五元，已如前述，將原
    告上開負債以零計算，原告自可向黃莊昭主張剩餘財產差額分配請求權請求黃莊
    昭給付其剩餘財產即四百三十五萬三千九百一十五元之一半，而黃莊昭之繼承人
    除原告外，尚有丁○○、丙○○、己○○、甲○○、戊○○等人，依繼承之法律
    關係，其等五人自承受被繼承人黃莊昭剩餘財產差額分配之義務，惟被告等人否
    認原告有此剩餘財產分配請求權存在，此使原告之權利有受侵害之虞，其有確認
    之利益，故依民法第二百四十七條第一項規定，原告提起本件確認之訴，請求確
    認其對上開黃莊昭之四百三十五萬三千九百一十五元之存款有二分之一之剩餘財
    產分配請求權，於法有據，應予准許。
六、兩造其餘攻擊防禦，無礙本件勝負，於此不一一贅述，附此敘明。
七、結論：原告之訴，為有理由，並依民事訴訟法第三百八十五條第一項前段、第七
    十八條、第八十五條第二項，判決如主文。
中      華      民      國    九十二    年      八      月    二十六    日
                                    臺灣高雄地方法院家事法庭
~B法      官  吳宏榮
右為正本係照原本作成。
如對本判決上訴，須於判決送達後二十日內提出上訴狀並表明上訴理由，如於本判決
宣示後送達前提出上訴者，須於送達後十日內補提上訴理由書（需附繕本）。
中      華      民      國    九十二    年      八      月    二十六    日
~B法院書記官  林孝聰


司法院資訊處製作；財團法人民間司法改革基金會備份。
